最高法院民事判決　　　　　　　九十四年度台上字第九六九號
　　上　訴　人　甲○○即許萬.
　　　　　　　　　　　　8之1.
　　　　　　　　丙○○即許萬.
　　　　　　　　乙○○即許萬.
　　　　　　　　己○○即許萬.
　　　　　　　　丁○○即許萬.
　　　　　　　　　　　　巷42.
　　　　　　　　戊○○即許萬.
　　　　　　　　　　　　11樓.
　　共　　 同
　　訴訟代理人　魏早炳律師
　　　　　　　　魏翠亭律師
　　　　　　　　李克欣律師
　　被 上訴 人　庚○○
　　　　　　　　　　　　號
上列當事人間請求履行契約等事件，上訴人對於中華民國九十二
年九月九日台灣高等法院台中分院第二審判決（九十二年度上字
第二○九號），提起上訴，本院判決如下：
    主  文
原判決除假執行部分外廢棄，發回台灣高等法院台中分院。
    理  由
本件上訴人之被繼承人許萬厚於原審判決後之民國（下同）九十
二年九月二十二日死亡，上訴人為其繼承人，有繼承系統表及戶
籍謄本可稽。其聲明承受訴訟暨聲明上訴，核無不合，應予准許
，合先明。
次查上訴人主張：被上訴人於七十八年七月二十八日向伊之被繼
承人許萬厚諉稱坐落苗栗縣造橋鄉○○段第九十五、四一六之一
、四一五、四一三之一、八四地號等五筆土地中間道路之南部分
田地，所有權應有部分各二分之一，面積約零點五甲（下稱系爭
耕地），屬其所有及由其分管，可移轉並分割予伊，伊遂於同日
與被上訴人簽訂自耕地買賣契約書，同意購買，總價為新台幣（
下同）一百六十五萬元。伊已依約給付一百三十萬元。詎被上訴
人一再拖延，未辦所有權移轉登記，其間部分土地因分割、合併
及徵收等情事，目前仍在被上訴人名下，而得移轉登記部分，僅
有上開第四一六之一、第四一五地號土地之所有權應有部分各八
分之一及同段第八三、八三之一、八三之二、八三之三地號土地
之所有權應有部分各千分之一一七，面積共計約為一二八一平方
公尺。嗣被上訴人又諉稱至遲可於八十五年十一月十五日以前辦
理土地所有權移轉登記，然亦未如期履約。被上訴人故意違約，
依自耕土地買賣契約第九條規定，視為自動解除契約，被上訴人
並應加倍返還伊已交付之價金等情，爰依債務不履行之法律關係
，求為命被上訴人給付二百六十萬元及自八十九年二月四日起加
計法定遲延利息之判決（上訴人超過上開請求部分，經第一審判
決其敗訴，未據聲明不服）。
被上訴人則以：伊於七十八年七月二十八日伊父陳森過世前，預
期伊父過世後，因繼承關係即可取得系爭耕地，乃就伊分管之上
開土地出賣予上訴人。惟依當時有效之農業發展條例第三十條規
定，每筆耕地不得分割或移轉為共有，兩造係以不能之給付為契
約標的，系爭耕地買賣契約為無效。伊雖於八十五年五月十二日
訂立特約，同意於八十五年十一月十五日前辦理系爭土地分割移
轉登記予上訴人，斯時農業發展條例第十六條仍未修正，仍因不
能給付而無效。伊因不知農地不能分割而簽訂系爭買賣契約，係
迫於不能分割之事實，而無法履行，並非故意違約，上訴人以伊
違約不履行債務為由，請求加倍返還定金，洵屬無據等語，資為
抗辯。
原審將第一審命被上訴人給付上開本息部分之判決廢棄，改判駁
回上訴人此部分之訴，無非以：上訴人主張其被繼承人許萬厚向
被上訴人購買系爭耕地之事實，業據其提出土地登記簿謄本，自
耕土地買賣契約書、附記特約事項可稽，並為被上訴人所不爭執
，固可信為真實。惟上訴人主張被上訴人拒不依約履行買賣契約
，係故意違約，則為被上訴人所否認，並以前揭情詞置辯。按兩
造買賣之標的究為系爭耕地應有部分買賣，抑為特定部分買賣，
雙方各執一詞。經查兩造所訂「自耕土地買賣契約書」第壹條買
賣不動產標示載明：造橋鄉○○段第九十五、四一六之一、四一
五、四一三之一、八四號南邊田地，面積約○．五甲及其內古井
各二分之一；價金約定為每甲當三百三十萬元，總價以一百六十
五萬元計算，多退少補等語，由此以觀，苟為應有部分之買賣，
依買賣土地權狀面積即可計算，無庸約定以後計算多退少補之必
要。又許萬厚之配偶即上訴人甲○○證稱：許萬厚購買之確實位
置，乃有具體之範圍，並包括由被上訴人之兄弟分管，而非屬被
上訴人分管之範圍在內，另證人即被上訴人之兄陳慶榮亦證稱，
其兄弟分管之位置從未變動各等語，且依土地登記簿謄本所示，
被上訴人就系爭耕地並非均有其應有部分，買賣面積亦與其應有
部分不相當等情，堪認兩造係以系爭耕地中道路以南由被上訴人
所分管，及非其分管之特定部分土地為買賣標的，而非就系爭耕
地之應有部分為買賣甚明。按以不能之給付為契約標的者，其契
約為無效，為民法第二百四十六條第一項前段所明定。且農業發
展條例於八十九年一月二十六日始修正，修正前該條例第三十條
前段明定每宗耕地不得分割及移轉為共有，是於該條例修正前，
就不得分割（總分）或移轉為共有之耕地為買賣，即係以不能之
給付為契約之標的，依民法第二百四十六條第一項前段之規定，
其契約應屬自始無效。兩造於七十八年七月二十八日就系爭耕地
特定部分土地而為買賣，依當時有效之農業發展條例第三十條所
定，即係以不能之給付為買賣契約之標的，依民法第二百四十六
條第一項前段之規定，其契約為自始無效。至被上訴人雖於八十
五年五月十二日另訂特約事項，而同意至遲於八十五年十一月十
五日以前將上開特定部分之土地辦理所有權移轉登記予上訴人，
仍係就兩造間無效之土地買賣契約而為約定，該特約事項仍無所
依附而無效。而上訴人自認並不知系爭耕地屬陳森所有及被上訴
人與其兄弟間有無訂有分管協議，被上訴人稱馬上可以過戶，無
預期系爭耕地可以移轉為共有或分割時始為給付之問題等語，是
系爭自耕土地買賣契約及其特約，並無民法第二百四十六條第一
項但書之規定之情形，難認其為有效。系爭自耕土地買賣契約及
其後之特約事項，既屬無效。上訴人本於無效之買賣契約主張被
上訴人違約，自動解除契約，請求被上訴人按已付之買賣價金一
百三十萬元加倍返還云云，洵屬無據。從而，上訴人本於債務不
履行之法律關係，訴請被上訴人給付二百六十萬元，並加計法定
遲延利息，不應准許等詞，為其判斷之基礎。
惟按解釋契約，應探求當事人立約時之真意及通觀契約全文，並
斟酌訂立契約當時及過去之事實暨交易上之習慣，依誠信原則，
從契約之主要目的及經濟價值等作全般之觀察。且解釋契約固屬
事實審法院之職權，惟其解釋如違背法令或有悖於論理法則或經
驗法則，自非不得以其解釋為不當，而援為上訴第三審之理由。
查兩造所訂「自耕土地買賣契約書」開宗名義載明「為自耕土地
『並』使用權出賣事」；並於契約第二條約定：「前記自耕土地
『並』使用權買賣價格金……」（見一審卷第六九頁），似特別
強調並使用權為買賣，且上訴人主張：契約書上已載明「自耕土
地並使用權」，其向被上訴人買受系爭耕地所有權應有部分及使
用權等語（見一審卷第三一四頁）。而被上訴人亦答辯稱：「當
初原告（即上訴人）購買系爭土地之用意，係要當道路使用，故
而才會沿著五筆土地之南邊購買，此亦契約上何以強調自耕土地
並使用權之原因。亦即注重在其『使用』，而非所有」（見一審
卷第一一二頁）；「解釋買賣土地之真意，係將其當時因分管而
自己耕種之部分出賣與原告（上訴人），又因當時尚未分割，不
能為所有權移轉登記，故被告（被上訴人）並應同時應將其使用
權移轉予原告，使原告得占有使用之意」（見一審卷第一五○、
一五一頁）。果爾，兩造之真意，除就系爭耕地之特定部分買賣
之外，是否並以該耕地之占有使用權作為買賣之標的﹖若然，此
部分之買賣，如無涉移轉為共有或分割之問題，能否謂系爭耕地
買賣契約全部無效？倘該部分為有效，而被上訴人有違約情事，
上訴人是否不得為本件之請求？自滋疑問。乃原審未進一步詳查
究明，徒以上開理由，為上訴人不利之判決，尚嫌速斷。上訴論
旨，指摘原判決為不當，求予廢棄，非無理由。
據上論結，本件上訴為有理由。依民事訴訟法第四百七十七條第
一項、第四百七十八條第二項，判決如主文。
中　　華　　民　　國　九十四　年　　五　　月　二十六　日
                      最高法院民事第八庭
                          審判長法官  劉　延　村
                                法官  陳　重　瑜
                                法官  黃　秀　得
                                法官  葉　勝　利
                                法官  簡　清　忠
      本件正本證明與原本無異
                                      書  記  官
中　　華　　民　　國　九十四　年　　六　　月　　十　　日
                                                      Ｃ
